臺灣宜蘭地方法院民事判決　九十年度簡上字第六六號
　　上　訴　人　戊○○
　　訴訟代理人　丁○○
　　被上訴人　　聯運股份有限公司
　　法定代理人　丙○○
　　訴訟代理人　甲○○
　　　　　　　　乙○○
右當事人間請求返還押租保證金事件，上訴人對於中華民國九十年九月三日本院羅東
簡易庭九十年度羅簡字第八六號第一審判決提起上訴，本院判決如左：
    主  文
原判決除確定部分外廢棄。
右廢棄部分被上訴人在第一審之本訴駁回。被上訴人應給付上訴人新台幣捌萬陸仟零
玖元。
第一、二審之本訴及反訴訴訟費用均由被上訴人負擔。
    事  實
甲、上訴人方面：
一、聲明：
（一）、原判決除確定部分外廢棄。
（二）、右開廢棄部分，被上訴人在第一審之訴駁回，被上訴人應給付上訴人新台幣
        （下同）八萬六千零九元。
（三）、被上訴人關於假執行之聲請駁回。
（四）、如受不利益判決，願供擔保請准免為假執行。
二、陳述：除與原審判決書所載者相同茲予引用外，補稱：
（一）、按房屋稅向房屋所有人徵收之，但關於房捐之負擔，如當事人間另有特約，
        自應從其約定，此觀房屋稅條例第四條第一項前段之規定及最高法院四十三
        年度台上字第五六二號判例意旨即明。查系爭租賃契約是由被上訴人宜蘭區
        營業所主任簡建忠與上訴人多次磋商，由簡建忠就契約內容逐條增刪後，始
        由兩造所訂立，則倘兩造有關房屋稅負擔所達成之合意確為被上訴人所主張
        之「全額皆由上訴人負擔」，則被上訴人於締約時豈有不刪除上開條文之理
        。由此足徵該契約第十六條：「本件租屋之房屋稅、綜合所得稅等，若較出
        租前之稅額增加時，其增加部分，應由乙方（即被上訴人）負責補貼，乙方
        絕不異議。」之真意為上訴人之房屋若未出租，則上訴人僅須依自用房屋稅
        率即課稅現值百分之一點三八繳納房屋稅，而若上訴人將房屋出租予被上訴
        人後，房屋稅有所增加時，增加部分即應由被上訴人負責補貼。從而上訴人
        依本契約第十五條：「印花稅、房屋之稅捐由甲方（即上訴人）負擔，乙方
        水電費及營業上必須繳納之稅捐自行負擔。」之約定，向稅捐機關繳納房屋
        稅後，再依第十六條之約定向被上訴人請求因出租所導致增加之稅額，即屬
        合情合理。詎原審未就上開契約真意詳為審認，誤信被上訴人之主張，其判
        決於法自有未合。
（二）、就系爭建物兩造所約定之租金係評估建物所在之地理位置、交通便捷性、使
        用空間大小、所坐落土地係位於批發市場預定地，上訴人所新建之建物隨時
        有遭徵收而受損之風險、上訴人建造系爭房屋之成本等相關情狀後，雙方所
        均能接受之合理租金，並無過高之情事，則原審認定該項租金已包含營業用
        途之房屋稅負擔在內一節，亦有誤會。
三、證據：援用原審之立證方法。
乙、被上訴人方面：
一、聲明：駁回上訴。
二、陳述：除與原審判決書所載者相同茲予引用外，補稱：
（一）、兩造於締約當時即已明確認知系爭建物係供作營業用房屋，被上訴人才會支
        付如此高額之租金，按照契約全文內容觀之，並依社會常情判斷，以上訴人
        所提供之建物條件，可以明確得知訂約當時應由被上訴人依契約第十六條所
        載負擔之房屋稅額為營業稅，而此部分負擔已經完全包含在前述租金之內，
        被上訴人何必刻意刪除該契約第十六條條款。
（二）、況且依照系爭契約第十五條之約定，稅捐本應由上訴人負擔，若依上訴人之
        主張，則上開條文豈非虛設，故除非中央政府就徵收營業用房屋稅之稅額增
        加，才會由被上訴人負責補貼。
（三）、依照一般觀念租賃房屋的租金是包括稅金在內的，如果沒有另外寫明營業稅
        部分要被上訴人負擔，就是包括在租金之內，而且上訴人五年之中都沒有請
        求營業稅要被上訴人負擔，直到租約屆滿請求返還押租金時才主張營業稅要
        被上訴人負擔，由此足徵上訴人之主張並非真實。
三、證據：援用原審之立證方法。
    理  由
一、被上訴人起訴主張：伊向上訴人承租位於宜蘭縣五結鄉○○段一三五之一與一三
    四之一地號之土地及建物，租期自民國八十五年一月六日起至九十年一月五日止
    ，今租賃期間已屆滿，依兩造租賃契約之約定，上訴人應返押租保證金十八萬元
    ，上訴人迄未返還，爰請求上訴人給付上開金額及自起訴狀繕本送達之翌日起至
    清償日止，按年息百分之五計算之利息等情。上訴人則以反訴主張：兩造間之租
    約雖已期滿，惟被上訴人尚有其他費用未返還，即（一）八十九年一月至十二月
    應調整增加之租金三萬八千四百元、（二）未依約回復租賃物原狀，上訴人因此
    所支出之一萬元清潔費、（三）未返還八支緊急用照明燈，計三千六百元、（四
    ）自八十五年一月起至八十九年十二月止，應補貼之房屋稅及教育捐共二十一萬
    五千二百零九元，合計被上訴人應給付上訴人二十七萬一千六百零九元，經抵銷
    後，求為命被上訴人應給付上訴人九萬一千六百零九元，及自反訴狀繕本送達之
    翌日起自清償日止，按年息百分之五計算之利息判決（其中調整增加之租金部分
    於三萬七千二百元之範圍，以及上開清潔費、照明燈費用等，原審認上訴人之主
    張為有理由，准予抵銷，故就被上訴人所請求，於超過十二萬九千二百元及自九
    十年六月十五日起至清償日止按年息百分之五計算之利息部分，原審為被上訴人
    敗訴之判決，未據被上訴人上訴聲明不服，另上訴人亦未就調整增加租金敗訴部
    分聲明上訴。）。
二、被上訴人主張伊向上訴人承租位於宜蘭縣五結鄉○○段一三五之一與一三四之一
    地號之土地及建物，租期自八十五年一月六日起至九十年一月五日止，今租賃期
    間已屆滿，依兩造租賃契約之約定，上訴人應返押租保證金十八萬元，上訴人迄
    未返還之事實，有被上訴人所提出之租賃契約書及存證信函各一件為證，且為上
    訴人所不爭執，自堪信為真實。惟上訴人仍以反訴主張被上訴人尚有其他費用未
    給付，經抵銷上開十八萬元後，被上訴人仍有差額未給付上訴人等情，則本件所
    應審究者即為上訴人之反訴主張是否有理，茲分述如下：
（一）、依系爭租賃契約第一條之增註約定，本件租賃契約之租金，每年應調整一次
        ，調幅為每坪十元，租賃面積為三百一十坪之事實，有該租賃契約附卷可稽
        ，且為兩造所不爭執，自堪信為真實。故被上訴人自應就其抗辯上訴人已同
        意八十九年度之租金不調整之有利於己之事實負舉證責任。查被上訴人請求
        傳訊之證人簡建忠雖到庭證述伊於八十九年十一月中旬打電話給上訴人，上
        訴人同意不調高租金云云，然證人同時亦陳稱斯時係向上訴人表示，不要調
        高租金，將來才會續租等語，核與上訴人主張當時係稱若五年期滿再續租，
        始不調高租金一情相符，故證人所稱上訴人同意不調高租金之證詞，並無依
        據，自非可採。再者，債權人先行收受債務人所為之部分給付，並不等同於
        債權人就其餘部分已免除債務人給付之義務，此乃至明之理，故縱被上訴人
        抗辯上訴人已先行收受其所交付未調漲之第五年租金乙節屬實，亦無從據此
        即推認兩造已達成第五年租金不調漲之合意。此外，被上訴人復無法舉出其
        他證據以實其說，則兩造並未就八十九年租金不調整一事達成合意之事實，
        應堪認定。從而被上訴人自應依約給付調整後之租金額，即三百一十坪，每
        坪十元，十二個月，總計為三萬七千二百元，上訴人於前開金額範圍內之請
        求自屬有理，逾上開範圍之請求則屬無據。
（二）、本件租賃標的物為上訴人全新完工交由被上訴人使用，租約期滿被上訴人應
        按原狀遷空返還上訴人，然被上訴人未清理完竣即交還上訴人，上訴人因而
        支出一萬元清潔費乙節，有系爭租賃契約書及上訴人所提出之宜蘭縣政府建
        設局臨時使用執照、收據各一件及現場相片六張為證，且為被上訴人所不爭
        執，自堪信為真實，從而上訴人主張依系爭租約第六條之約定及民法第二百
        十三條第三項之規定，請求被上訴人給付上開回復原狀所必要之清潔費用，
        以代回復原狀，亦屬有據。
（三）、上訴人主張出租時交付原告八支緊急照明燈，每支單價四百五十元一情，有
        上訴人所提出之工程報價單、應收帳款明細表為證，且為被上訴人所不爭執
        ，自堪信為真實。被上訴人雖抗辯其中有一支毀損、七支已交還，惟為上訴
        人所否認，且被上訴人亦未能舉證以實其說，故其主張並非可採。從而上訴
        人依民法第四百三十二條第二項之規定請求被上訴人賠償三千六百元，尚無
        不合。
（四）、上訴人主張依系爭租賃契約第十六條之約定，被上訴人應補貼自八十五年一
        月起至八十九年十二月止，本件租賃標的之房屋稅由自用房屋稅率百分之一
        點三八，變為營業房屋稅率百分之三及加徵教育捐，所增加之房屋稅及教育
        捐共二十一萬五千二百零九元等語，被上訴人則抗辯稱：依照一般觀念租賃
        房屋的租金是包括稅金在內的，如果沒有另外寫明營業稅部分要被上訴人負
        擔，就是包括在租金之內；且上訴人五年之中都沒有請求營業稅要被上訴人
        負擔，直到租約屆滿以後被上訴人請求返還押租金時才主張，由此可見上訴
        人之主張並非真實；再者，以上訴人所提供之建物條件及被上訴人所支付之
        高額租金，亦可得知訂約當時應由被上訴人依契約第十六條負擔之房屋稅額
        為營業稅，而此部分負擔已經完全包含在租金之內，被上訴人何必刻意刪除
        該契約第十六條條款；此外，依照系爭契約第十五條之約定，稅捐本應由上
        訴人負擔，若依上訴人之主張，則上開條文豈非虛設，故除非中央政府就徵
        收營業用房屋稅之稅額增加，才會由被上訴人負責補貼等語。查上訴人主張
        住家用房屋稅率為房屋現值百分之一點三八、營業用房屋稅率為房屋現值百
        分之三，且於八十八年六月三十一日前，營業用房屋須加徵教育捐；系爭租
        賃標的物之房屋於八十四年十一月底建造完成後，即於八十五年一月間交由
        被上訴人使用；被上訴人為公司，欲將該房屋做為廠房之用等情，有宜蘭縣
        稅捐稽徵處九十年八月十四日九十宜稅財字第三０一六三號函及上訴人所提
        出之宜蘭縣政府臨時使用執照一件、房屋稅繳款單六紙、廠房照片六張附卷
        可參，且為被上訴人所不爭執，自堪信為真實。由此足見兩造於締約當時均
        已知該房屋係供作為營業廠房用，且營業用與住家用之房屋，於稅率之高低
        及加徵教育捐與否，均不相同之事實，佐以房捐之徵收，依房屋稅條例第四
        條第一項雖定為向房屋所有人徵收之，然關於房捐之負擔如當事人間另有特
        約，自應從其約定（參照最高法院四十三年度台上字第五六二號判例意旨）
        ，從而本件所應審究者，即為系爭契約第十五條既已明定：「印花稅、房屋
        之稅捐由甲方（即上訴人）負擔，乙方水電費及營業上必須繳納之稅捐自行
        負擔。」，惟又於第十六條約定：「本件租屋之房屋稅、綜合所得稅等，若
        較出租前之稅額增加時，其增加部分，應由乙方（即被上訴人）負責補貼，
        乙方絕不異議。」，則兩造有關房屋稅負擔之真意究竟如何？按解釋意思表
        示，應探求當事人之真意，不得拘泥於所用之辭句，民法第九十八條定有明
        文，又解釋當事人之契約，應以當事人立約當時之真意為準，而真意何在，
        又應以過去事實及其他一切證據資料為斷定之標準，不能拘泥文字致失真意
        ，最高法院亦著有三十九年台上字第一０五三號判例意旨可資參照。經查：
１、被上訴人雖抗辯依照一般觀念租賃房屋的租金是包括稅金在內的，如果沒有另外
    寫明本件建物因作營業使用增加稅金部分要被上訴人負擔，就是包括在租金之內
    云云。然被上訴人之抗辯，若屬交易常情，則兩造於訂立系爭租約，就有關稅金
    之負擔，又何必於第十五條、第十六條加以明文約定？況且於本件情形，縱然被
    上訴人所稱「一般觀念租賃房屋的租金是包括稅金在內的」一節屬實，惟兩造既
    已做契約第十六條之約定，則該條之約定即與被上訴人所抗辯「另外寫明營業稅
    部分要被上訴人負擔」之要件相當，故本件斷難依被上訴人上開抗辯即認兩造已
    約定租金是包含所有之房屋稅金在內之事實。
２、再者，權利人是否依期對於債務人主張權利為其個人之自由，倘無其他積極之證
    據，自不得因現今主張權利之人曾怠於行使權利，即謂其所主張之該項權利不存
    在，故被上訴人抗辯由上訴人五年之中都沒有請求增加之房屋稅要被上訴人負擔
    之情形，即可推認上訴人主張並非真實云云，尚難遽信。
３、被上訴人另抗辯以上訴人所提供之建物條件及被上訴人所支付之高額租金，亦可
    得知訂約當時應由被上訴人依契約第十六條負擔之房屋稅額為營業稅，而此部分
    負擔已經完全包含在租金之內，被上訴人何必刻意刪除該契約第十六條條款云云
    。然於租賃關係中，關於租金之多寡，係由當事人衡量標的物之市價、地理位置
    、交通環境、使用利益、相鄰行情等相關情狀後，所達成之合意，通常與房屋稅
    之負擔無關，此觀系爭租賃契約於第十五條、第十六條就房屋稅之負擔特別加以
    約定自明。再者，系爭契約第十六條所定應由被上訴人負擔之房屋稅額，兩造若
    以口頭合意將之包含在租金之內，則繼續保留該條文，恐有產生上訴人事後毀約
    ，持該條文向被上訴人主張權利之危險，且此等風險亦當為企業經營者之被上訴
    人所深知，故被上訴人上開主張顯不符常理。
４、又契約雙方當事人於訂立書面契約時，衡情當無於契約中保留無用且易生爭執之
    條文之理。於本件情形，依系爭租賃契約書之記載，可知該契約乃由兩造多次磋
    商，並就契約內容逐條增刪後，始簽字訂立，佐以兩造就有關房屋稅負擔除於第
    十五條約定房屋稅由上訴人負擔之外，另於第十六條亦約定本件租屋之房屋稅，
    若較出租前之稅額增加時，其增加部分，應由被上訴人負責補貼，則衡諸常理，
    上開二條文自有其存在之意義。而本件被上訴人所持之抗辯是：依照系爭契約第
    十五條之約定，稅捐本應由上訴人負擔，若依上訴人之主張，則上開條文豈非虛
    設，故除非中央政府就徵收營業用房屋稅之稅額增加，才會由被上訴人負責補貼
    云云。然有關營業用房屋稅捐增加一事，關係民眾權益甚鉅，不論基於法律安定
    性或國家社會穩定性之考量，中央政府均不會輕易變動它，從而殊難想像民眾於
    訂立租賃契約時，會先行預想到國家增加稅率之情況，而預先做好所增加之稅額
    負擔之約定，故被上訴人此部分之抗辯顯不符常理。而被上訴人所抗辯之「中央
    政府就徵收營業用房屋稅之稅額增加，才會由被上訴人負責補貼」乙情既非可信
    ，則依其抗辯「系爭房屋稅均應由上訴人負擔」之結果，將造成上開第十六條之
    約定成為具文，如此顯與前述契約條文均有其意義之常理不符，故被上訴人之抗
    辯，諉無足採。反之，斟酌本件契約全文，應認為兩造之真意為「上訴人將房屋
    出租予被上訴人後，因房屋作為營業用而致稅捐有所增加時，增加部分應由被上
    訴人負責補貼」。易言之，上訴人應依契約第十五條之約定就本件房屋所應繳之
    房屋稅，負擔相當於住家用房屋稅率百分之一點三八之部分，其餘之房屋稅及教
    育捐，則由被上訴人依契約第十六條之約定負擔之，如此系爭契約第十五條、第
    十六條均有其存在之意義。至於第十六條之用語雖為「若較出租前之稅額增加時
    ，其增加部分，應由乙方負責補貼」，然依前所述，兩造均明知系爭建物一建造
    完成，即出租予被上訴人，自無所謂「出租前之稅額」存在，故若拘泥於該字面
    上之意義，同樣造成該條條文失其存在意義之情形，顯然不符當事人保留該條文
    之意思，從而揆諸首揭民法第九十八條之規定及最高法院三十九年台上字第一０
    五三號判例意旨，本條文仍應做「上訴人將房屋出租予被上訴人後，因房屋作為
    營業用而致稅捐有所增加時，增加部分應由被上訴人負責補貼」之解釋，始符當
    事人之真意。故上訴人主張依照系爭租賃契約第十六條之約定，被上訴人應補貼
    增加之房屋稅及教育捐等情，即屬可採。
５、末查，自八十五年一月至八十九年十二月間，系爭房屋因出租作為營業用所增加
    之房屋稅及教育捐共達二十一萬五千二百零九元一情，有上訴人所提出之房屋稅
    繳款書六紙及計算表一件為證，且為被上訴人所不爭執，自屬真實，從而依前引
    最高法院四十三年度台上字第五六二號判例意旨，上訴人主張被上訴人應依契約
    約定給付上開金額一節，亦屬有據。
三、綜上所述，本件被上訴人起訴主張上訴人應給付十八萬元、上訴人反訴主張被上
    訴人應給付二十六萬六千零九元，均屬有理由，惟經上訴人為抵銷之抗辯後，被
    上訴人對於上訴人已無餘額請求、被上訴人則應再給付上訴人八萬六千零九元。
    從而原判決命上訴人給付被上訴人十二萬九千二百元及自九十年六月十五日起至
    清償日止，按年息百分之五計算之利息，並依職權為假執行之宣告，及駁回上訴
    人前開請求被上訴人給付八萬六千零九元之反訴暨訴訟費用之裁判，均有未洽，
    上訴意旨指摘原判決此部分不當，求予廢棄改判，為有理由。爰由本院將原判決
    此部分予以廢棄改判如主文第二項所示。
四、本件判決之基礎已臻明確，兩造其餘攻擊、防禦方法及舉證，核與判決結果無影
    響，爰不一一論述，附此敘明。
五、據上論結，本件上訴為有理由，依民事訴訟法第四百三十六條之一第三項、第四
    百五十條、第七十八條，判決如主文。
中　　　華　　　民　　　國　　九十一　　年　　　三　　　月　　二十五　　日
                            臺灣宜蘭地方法院民事庭
~B審判長法官　楊麗秋
~B法　　　官　林翠華
~B法　　　官　劉家祥
右正本證明與原本無異。
本件不得上訴。
中　　　華　　　民　　　國　　九十一　　年　　　三　　　月　　二十五　 日
~B法院書記官　程志賓
